【裁判字號】    98,訴,1379
【裁判日期】    981110
【裁判案由】    給付貨款
【裁判全文】
臺灣高雄地方法院民事判決              98年度訴字第1379號
原      告  瑞商實業股份有限公司
法定代理人  丙○○
訴訟代理人  乙○○
被      告  逸殷企業有限公司
法定代理人  甲○○
上列當事人間給付貨款事件，經本院於民國98年10月27日言詞辯
論終結，判決如下：
    主      文
原告之訴及假執行之聲請均駁回。
訴訟費用由原告負擔。
    事實及理由
壹  程序部分
一、按訴狀送達後，原告不得將原訴變更或追加他訴。但請求之
    基礎事實同一者、擴張或減縮應受判決事項之聲明者，不在
    此限。民事訴訟法第255 條第1 項第2 款、第3 款定有明文
    。經查：
  (一)原告起訴請求被告給付新台幣（下同）757,209 元，及自起
    訴狀繕本送達翌日起至清償日止，按年息5%計算之利息（見
    本院卷第3 頁），嗣於本院審理中，就本金部分之請求擴張
    為被告應給付原告757,211 元（見本院卷第60頁），核其所
    為係擴張應受判決事項之聲明，揆諸前引規定係屬有據。
  (二)原告以被告向其購買建材卻未給付貨款，經雙方於民國96年
    12月20日簽立和解契約，約定由被告將其對訴外人即第三人
    永祥營造股份有限公司（下稱永祥公司）之工程款債權讓與
    原告，以抵償餘欠貨款，惟經原告向永祥公司求償後，仍有
    如訴之聲明所示款項未獲受償為基礎事實，先依買賣契約之
    法律關係求償（見本院卷第5 頁），嗣變更為依和解契約之
    法律關係求償（見本院卷第110 頁），核其請求權基礎變更
    前後之基礎事實均屬同一，依前揭規定，其所為訴之變更亦
    屬有據。
二、兩造固於和解契約第3 條第2 項約定，雙方倘因契約之履行
    、賠償事項發生糾紛，無法協商解決，則以本院為第一審管
    轄法院，並適用簡易程序（見本院卷第66頁），惟被告於本
    件訴訟進行中已到庭應訴，並為言詞辯論，對本件改用普通
    訴訟程序審理並不爭執（見本院卷第130 頁），足認雙方已
    有改用普通訴訟程序之合意，併此敘明。
貳  實體部分
一、原告主張：被告自96年7 月起至同年11月止，向原告購買C
    立柱、U 橫槽等建材數批，雙方約定按月結算貨款，由被告
    以簽發支票方式在結算日後90日內付款（下稱買賣契約），
    合計被告應給付原告貨款890,384 元（下稱系爭貨款，含96
    年7 月貨款12,754元、96年8 月貨款214,411 元、96年9 月
    貨款404,085 元、96年11月貨款259,134 元），詎被告遲未
    付款，經兩造於96年12月20日簽立和解契約（下稱和解契約
    ），約定由被告讓與其對永祥公司之工程款債權335,582 元
    予原告，用以抵充前開貨款。經原告向永祥公司求償，僅受
    償133,173 元，尚積欠貨款757,211 元迄未清償，為此爰依
    和解契約之法律關係，提起本件訴訟等情。並聲明：(一)被告
    應給付原告757, 211元，及自起訴狀繕本送達翌日起至清償
    日止，按年息5%計算之利息。(二)願供擔保，請准宣告假執行
    。
二、被告則以：其積欠原告之貨款債權總額為888,311 元，業經
    兩造於96年12月20日簽立和解契約時結算確認在案，其復依
    約定將對永祥公司之工程款債權讓與原告，本件復無和解契
    約第2 條第3 項之約定除外事由存在，故自和解契約成立之
    時起，其對原告已無任何債務存在等語置辯。並聲明：(一)原
    告之訴駁回。(二)如受不利判決，願供擔保，請准免為假執行
    。
三、本件不爭執事項如下：
  (一)兩造於96年12月20日簽立和解契約，和解標的為原告對被告
    之材料款債權888,311 元。
  (二)依和解契約第2 條第1 項約定，雙方同意由被告以其對永祥
    公司之工程款債權中之永興派出所工程款231,780 元及國光
    派出所工程款債權103,802 元，合計335,582 元，讓與原告
    ，以為和解之清償抵充。
  (三)依和解契約第2 條第3 項後段約定，除判決確認被告對其債
    務人之債權關係不存在，或遭第三人抗辯免為給付，或主張
    抵銷致不能完全受償者，被告應在讓與債權顯不存在，或受
    抵銷，或免為給付之範圍內補足原告外，被告自和解成立時
    起，對原告已無任何債務。
  (四)原告自被告受讓如不爭執事項(二)所示債權後，經原告對永祥
    公司及訴外人彰化商業銀行股份有限公司（下稱彰化銀行）
    提起第三人異議之訴，由台灣台中地方法院（下稱台中地院
    ）以97年度中簡字第1398號（下稱97中簡1398號）受理在案
    ，原告嗣於97年12月10日與永祥公司、彰化銀行調解成立，
    經台中地院以97年度中移調字第1 號（下稱97中移調字1 號
    ）受理在案，永祥公司同意給付234,332 元由原告受領，再
    由原告將其中90,000元交付彰化銀行。
四、本件爭點為：(一)原告主張對被告仍有貨款債權890,384 元，
    有無理由？(二)本件有無和解契約第2 條第3 項約定之除外事
    由存在？(三)原告依和解契約之法律關係，請求被告給付757,
    211 元，有無理由？茲分述如下：
  (一)原告主張對被告仍有貨款債權890,384元，有無理由？
  1.按和解有使當事人所拋棄之權利消滅及使當事人取得和解契
    約所訂明權利之效力。民法第737 條定有明文。次按和解原
    由兩造互相讓步而成立，和解之後任何一方所受之不利益均
    屬其讓步之結果，不能據為撤銷之理由。和解契約合法成立
    ，兩造當事人即均應受該契約之拘束，縱使一造因而受不利
    結果，亦不得事後翻異，更就和解前之法律關係再行主張。
    有最高法院19年上字第1964號判例要旨足資參照。是以和解
    契約成立後，應依和解契約創設之法律關係以定當事人間之
    債權及債務關係，至於和解成立以前之法律關係如何，概置
    不問。縱和解之成立，係出於錯誤而為，除有民法第738 條
    所定各款事項外，當事人不得以錯誤為理由撤銷之。合先敘
    明。
  2.原告主張和解契約所載和解標的數額888,311 元結算有誤，
    應以890,384 元為正確，其對被告仍有貨款債權890,384 元
    云云（見本院卷第82頁），經查：
  (1)系爭貨款與和解契約標的所示之材料款債權係屬同一乙節，
    業據原告自認在卷（見本院卷第82頁），證人即經辦上開和
    解事宜之林伯祥律師復證稱：和解契約之文字內容，係由其
    擬定草稿，將債權金額交由債權人核對確認，原告對和解契
    約所載債權數額為888,311 元沒有表示反對意見，原告事後
    也沒有就和解契約內容，或和解契約是否有無效或得撤銷情
    事，再為爭執（見本院卷第127 頁、第128 頁）等語，足見
    原告於簽立和解契約時，已同意就系爭貨款以888,311 元與
    被告商議和解讓步條件。
  (2)依和解契約第2 條第1 項約定，原告已同意被告以讓與其對
    永祥公司之工程款債權即永興派出所工程款231,780 元、國
    光派出所工程款103,802 元，共335,582 元，以為和解之清
    償抵充（見本院卷第65頁），和解契約第2 條第3 項後段復
    約定，被告自和解成立之時起，對原告已無任何債務（見本
    院卷第65頁），又依證人林伯祥律師證稱：雙方約定和解契
    約第2 條第3 項後段文字內容，係基於被告願提出供清償3
    成債權額之應收工程款來處理兩造間之債務，原告則願拋棄
    超過335,582 元之債權（見本院卷第128 頁）等語，足見原
    告和解讓步之結果，係依和解契約對被告取得和解債權335,
    582 元，且上開債權經雙方同意以被告讓與其對永祥公司之
    工程款債權335,582 元予原告之方式清償，應堪認定。
  3.從而，原告依和解契約所取得之債權僅335,582 元，逾此範
    圍者均已因和解而消滅，兩造之和解契約復無得撤銷或無效
    之事由存在，揆諸前引規定及說明，和解既由兩造互相讓步
    而成立，和解之後任何一方所受之不利益均屬讓步之結果，
    雙方於和解契約成立後，均應受和解契約之拘束，不得再為
    爭執，縱本件有和解契約第2 條第3 項約定之除外事由存在
    ，致被告應補足原告不足受償款項，被告所應補償之債權額
    亦以335,582 元為上限，原告主張對被告仍有貨款債權890,
    384 元，係屬無據。
  (二)本件有無和解契約第2 條第3 項約定之除外事由存在？
  1.原告主張被告讓與之債權因遭永祥公司以保固期間工程瑕疵
    修復為由而受抵銷，而有和解契約第2 條第3 項約定之除外
    事由存在，復遭彰化銀行以債權讓與無效為由，假扣押上開
    工程款在案，被告自應就原告貨款債權不足受償部分，再為
    給付等語（見本院卷第129 頁）。惟被告否認之，並以：本
    件債權讓與之時點係在彰化銀行假扣押時點之前，並無讓與
    無效情事存在，況原告未待台中地院調查永祥公司所為瑕疵
    抗辯是否真實，即自行讓步，與永祥公司、彰化銀行達成和
    解，自不得將因此所生之不利益歸由被告承擔等語置辯（見
    本院卷第126頁、第128 頁、第129 頁）。
  2.依和解契約第2 條第3 項除外事由約定，被告於判決確認被
    告對其債務人之債權關係不存在，或遭第三人抗辯免為給付
    ，或主張抵銷致不能完全受償者，被告應在讓與債權顯不存
    在，或受抵銷，或免為給付之範圍內補足原告（見本院卷第
    65頁）。經查：
  (1)據證人林伯祥律師證稱：簽立和解契約時商議重點在於要打
    折的金額原告是否接受，被告為表達誠意，願在永祥公司對
    原告提出抵銷，或爭執工程款債權不存在，或有其他法律規
    定之債權消滅事由，致原告依法不能向永祥公司收取335,58
    2 元之工程款時，補足因此所生之差額，上開除外事項約定
    係指經由法院判決來處理的爭點，或法律上所允許的抗辯，
    但不包括原告私下對第三人和解讓步的情況（見本院卷第12
    7 頁、第128 頁）等語，佐以和解契約第2 條第6 項並約定
    ，日後原告對債務人受領給付時，需被告依法提供協力者，
    被告應配合之（見本院第66頁）等語，及和解之本質乃當事
    人間之相互讓步，至於和解以前之法律關係或抗辯事由存在
    與否，則在所不論，係屬權利人自主決定拋棄權利之行為，
    非權利人以外之人所能干涉等情以觀，足認和解契約第2 條
    第3 項所指除外事由僅限於經法院判決判斷者，而不包括原
    告自行與永祥公司和解之拋棄權利行為在內。原告既同意以
    其自被告受讓之工程款債權，與永祥公司及彰化銀行和解，
    使永祥公司得僅支付工程款234,332 元，並願自所受領之上
    開款項中支付90,000元予彰化銀行，則原告因此所受不足受
    償192,250 元之損失（即335,582-[234,332-90,000]，非屬
    前揭和解契約第2 條第3 項約定之除外事由，應堪認定。
  (2)又永祥公司於台中地院97中簡1398號事件審理中以被告施作
    之工程有瑕疵，且仍在保固期間內，未來仍有支出瑕疵修復
    費用之必要等語，執為抗辯，拒絕給付工程款予原告等情，
    固據本院調取台中地院97中簡1398號、97中移調1 號全卷卷
    證核閱無訛。惟永祥公司執為抗辯之法律上主張是否可採、
    瑕疵與被告施工不良有無因果關係、瑕疵修復費用支出是否
    均屬必要等事項，仍有待法院調查判斷，非謂一經永祥公司
    提出即生抵銷或免除債務之效果，是以原告在永祥公司之抗
    辯經法院判決判斷可否採納之前，未經徵詢被告意見，即表
    明願拋棄部分權利，以234,332 元與永祥公司成立調解，其
    因此所生不利益之結果，自非可歸責於被告，其請求被告補
    償因成立調解所生不足債權數額，亦屬無據。
  (3)至於原告主張被告未依和解契約第2 條第6 項約定善盡訴訟
    協力義務云云（見本院卷第129 頁），惟查被告於台中地院
    97中簡1398號事件審理中雖未到庭應訊，惟已於97年7 月22
    日向台中地院提出反訴答辯狀，就兩造間之工程款債權讓與
    係屬有效提出答辯理由（見97中簡1398號卷第138 頁），尚
    難認被告有何未盡訴訟協力義務情事，附此敘明。
  3.綜上，本件並無和解契約之2條第3項約定之除外事由存在。
  (三)原告依和解契約之法律關係，請求被告給付757,211 元，有
    無理由？
    被告已依和解契約第2 條第1 項約定將被告對永祥公司之工
    程款債權合計335,582 元讓與原告，經被告於96年12月25日
    委由林伯祥律師以高雄西甲郵局第559 號存證信函將上開債
    權讓與情事通知永祥公司，經永祥公司於96年12月26日收訖
    之事實，有存證信函暨回執在卷可憑（見本院卷第11 7頁、
    第119 頁），且為原告所不爭執，堪認真實，本件復無和解
    契約第2 條第3 項約定之除外事由存在，業經本院審認如前
    ，是依和解契約第2 條第3 項後段約定，原告自和解契約成
    立之日起，對被告已無任何債務可言（見本院卷第65頁），
    故原告依和解契約請求被告給付757,211 元，係無理由，不
    得准許。
五、綜上所述，原告依系爭和解契約之法律關係，請求被告給付
    原告757,211 元，及自起訴狀繕本送達翌日起至清償日止，
    按年息5%計算之利息，係無理由，應予駁回。其假執行之聲
    請因其訴遭駁回而失所附麗，應併駁回之。
據上論結，原告之訴為無理由，依民事訴訟法第78條，判決如主
文。
中    華    民    國    98    年    11    月    10    日
                  民事第五庭  法  官  賴文姍
正本係照原本作成。
如不服本判決，應於送達後20日內，向本院提出上訴狀並表明上
訴理由，如於本判決宣示後送達前提起上訴者，應於判決送達後
10日內補提上訴理由書（須附繕本）。
中    華    民    國    98    年    11    月    10    日
                              書記官  林秀珍


司法院資訊處製作；財團法人民間司法改革基金會備份。
